臺灣高等法院刑事判決
109年度上易字第2342號
上  訴  人  臺灣新北地方檢察署檢察官
被      告  余建謀



上列上訴人因被告妨害名譽等案件，不服臺灣新北地方法院109
年度易字第431號，中華民國109年9月25日第一審判決（起訴案
號：臺灣新北地方檢察署108年度偵字第14614號），提起上訴，
本院判決如下：
    主  文
原判決撤銷。
甲○○犯個人資料保護法第四十一條之非公務機關未於蒐集特定目
的必要範圍內利用個人資料罪，處有期徒刑貳月，如易科罰金，
以新臺幣壹仟元折算壹日。
    事  實
一、甲○○與甲○○前為男女朋友，乙○○為甲○○住處樓下鄰居，丙○○
    則為甲○○稱呼叔公之長輩。因甲○○向甲○○提出分手，甲○○心
    生不滿，明知他人住址及持用之手機門號之聯絡方式，為他
    人之重要個人資料，不得無故不法利用，竟意圖損害他人之
    利益，基於違反個人資料保護法及公然侮辱之犯意，於民國
    108年4月6日4時許，騎乘車號000-000號普通重型機車上路
    ，沿新北市○○區○○路往鶯歌方向行駛，於同日4時20分許，
    行經○○路連接○○路000巷高速公路下方之涵洞，手持噴漆罐
    在不特定人得以共見共聞之涵洞內兩側牆壁上噴漆「○○路XX
    巷XX之X號X樓（均噴上完整地址，詳卷）0000XXX000（已噴
    上完整門號，亦詳卷，起訴書誤載所噴門號）打炮甲小姐、
    乙○○、丙○○」、「○○路XX巷XX之X號X樓（同上完整地址）00
    0**（塗改）0XXX000（合併起來仍為完整門號）甲小姐3P專
    家、乙○○、丙○○**（文字不明）夫」之文字（妨害丙○○名譽
    部分未據告訴），而非法利用甲○○之住址、電話號碼之個人
    資料；再於同日4時32分許，沿○○路000巷往新北市○○區○○路
    00巷行駛，在不特定人得以共見共聞之新北市○○區○○路00巷
    河堤旁柏油路上，接續以相同方式噴漆「賤婦甲○○奸夫乙○○
    」之文字，用此等噴漆方式辱罵乙○○，均足以貶損乙○○人格
    、名譽及社會評價，亦足生損害於聯絡方式遭不法公開之甲○○（甲○○告訴妨害名譽部分，於原審審理中撤回，不另為不
    受理之諭知）。
二、案經甲○○、乙○○訴由新北市政府警察局三峽分局報告臺
    灣新北地方檢察署檢察官偵查起訴。
    理  由
一、證據能力：
    本件認定事實所引用之卷證資料（包含人證、書證，詳下述
    及者），並無證據證明係公務員違背法定程序所取得，與本
    案亦有自然之關連性，公訴人、被告甲○○於準備程序迄至本
    案言詞辯論終結，均不爭執該等卷證之證據能力或曾提出關
    於證據能力之聲明異議，本院認引為證據為適當，是依刑事
    訴訟法第159條之5等規定，下述認定事實所引用之證據方法
    均有證據能力，合先敘明。
二、認定事實：
  ㈠上開犯罪事實，被告雖於偵查及原審矢口否認為其所噴漆，
    但其於本院業已坦認所為，供稱上開文字都是其所噴，有些
    字想塗掉但塗不掉（見本院卷第50、82頁筆錄），此外，證
    人甲○○、乙○○均於偵查中指述明確，並有噴漆現場照片、監
    視器錄影畫面截圖、光碟（附於偵卷後證物袋）、被告騎乘
    之機車及安全帽照片、行駛路線圖、三峽分局三峽派出所員
    警職務報告、車籍查詢資料及原審勘驗筆錄與截圖（見原審
    卷第46、47、53至67頁）在卷可查，當可確認被告於本院之
    自白屬實，前此否認之答辯不實。
　㈡按個人之聯絡方式（包含住處地址及持用之手機門號），為
    個人資料保護法第2條第1款所定之個人資料，被告非公務機
    關，依同法第20條第1項之規定，對該等個人資料之利用，
    應於蒐集之特定目的必要範圍內為之，不得無故為法定目的
    外之不法利用，是被告即便因曾經交往而知悉甲○○之住處地
    址及其持用之手機門號，仍不得非法利用該等個人資料，被
    告深夜公開噴漆於涵洞內牆壁上，顯然不具任何同法第20條
    第1項但書之正當目的，自應認定係逾越必要範圍之不法利
    用個資行為。又按個人資料保護法第41條所稱「意圖為自己
    或第三人不法之利益」，應限於財產上之利益，但所稱「損
    害他人之利益」，則不限於財產上之利益（最高法院刑事大
    法庭統一法律見解後之109年度台上字第1869號判決意旨參
    照）；本件被告因分手不滿而公開揭露甲○○聯絡方式，主觀
    上自有損害甲○○利益之不法意圖，與財產上之利益無關，客
    觀上亦可能因此使甲○○受到他人騷擾，自足生損害於甲○○。
     　　
　㈢按刑法第309條第1項公然侮辱罪，所謂「侮辱」，係指行為
    人所為抽象之謾罵或嘲弄等客觀上被認為是蔑視或不尊重他
    人之言詞或行為，而足以貶損他人人格及社會評價者而言。
    至於同法第310條第1項之誹謗罪，其所謂「誹謗」，乃指對
    於具體事實有所指摘及傳述，而足以損害他人名譽者而言（
    最高法院107年度台上字第2402號判決意旨參照）。查被告
    於所噴漆之上述文字中，對告訴人乙○○指名道姓，並以「打
    炮」、「奸夫」之文字形容告訴人乙○○，均係負面蔑視他人
    之言詞，雖該等名詞均有其社會通常之人所能理解之常態意
    義，但以被告之噴漆文字合併以觀，終究不具有明確之時、
    地、關係等具體事實之指摘及傳述意思，依據上開說明，應
    認僅係抽象謾罵或嘲弄之侮辱言語，又被告既特意選在不特
    定人得以共見共聞之上址涵洞內兩側牆壁上及河堤旁柏油路
    上，以醒目之噴漆留下上述文字內容，主觀上顯係基於公然
    侮辱之犯意為之無疑。
　㈣本案事證業已明確，被告犯行均洵堪認定，自應依法論科。
三、適用法律：
　㈠查被告於行為後，刑法第309條第1項之規定雖於108年12月25
    日經總統公布修正，並自同年月27日起施行，惟修正後之規
    定係依刑法施行法第1條之1第2項前段規定將罰金提高為30
    倍，亦即將原本之銀元300元修正為新臺幣9,000元，其修正
    之結果不生有利或不利於行為人之情形，自非法律變更，當
    不生新舊法比較之問題，而應依一般法律適用原則，逕行適
    用裁判時刑法第309條第1項之規定。
　㈡核被告所為，係違反個人資料保護法第20條第1項之規定而犯
    同法第41條之非公務機關未於蒐集特定目的必要範圍內利用
    個人資料罪（對被害人甲○○），及犯刑法第309條第1項之公
    然侮辱罪（對告訴人乙○○）。
　㈢被告先後於前述時、地，分別噴漆前開侮辱告訴人乙○○之文
    字內容，係於密切接近之時、地實施，應認係基於單一犯意
    接續而為，僅侵害同一法益，論以接續犯之一罪已足。
　㈣被告以一行為犯上開2罪，乃想像競合犯，應依刑法第55條之
    規定論以較重之非法利用個資罪。
　㈤按個人資料保護法第41條之非法利用個資罪，依同法第45條
    但書，本非告訴乃論之罪，不待被害人甲○○提出告訴，本院
    自得併予審認如上：又被告係以一侮辱行為同時侵害告訴人
    甲○○、乙○○之名譽，因告訴人甲○○於原審辯論終結前，已具
    狀對被告撤回妨害名譽之告訴，有刑事撤回告訴狀在卷可查
    （見審易卷第55頁），而刑法第309條第1項之公然侮辱罪，
    依同法第314條之規定須告訴乃論，是依刑事訴訟法第238條
    第1項、第303條第3款之規定，就被告被訴對告訴人甲○○犯
    公然侮辱罪部分，原應為公訴不受理之諭知，惟因此部分如
    成立犯罪，與前開對告訴人乙○○犯公然侮辱罪部分，有想像
    競合犯之裁判上一罪關係，爰不另為不受理之諭知。
四、撤銷改判之理由：
　㈠原審經詳細調查、審理後，以被告犯公然侮辱罪（告訴人乙○○部分），事證明確，予以論罪科刑，固非無見；惟查，原
    審誤認上開非法利用個資罪為告訴乃論之罪，因而未就被告
    不法公開被害人甲○○之聯絡方式之個人資料部分予以論處，
    而稱非法利用甲○○個人資料部分未據告訴云云，適用法律已
    有錯誤，又認定事實部分，原審未更正起訴書所載錯誤之手
    機門號而為相同之記載，亦有瑕疵，此外，量刑部分，原審
    基於被告否認犯行、未見悔意而量處之刑，因被告於本院業
    已坦承所犯、表達知錯之意，量刑基礎事實已有改變，是原
    判決關於罪刑部分已無可維持。
　㈡檢察官提起上訴稱本案應適用個人資料保護法第41條（贅載
    第1項），為有理由，本院已併予論斷如上，但檢察官另稱
    被告噴漆「奸夫」，連同賤婦甲○○，已屬用與甲○○發生不正
    常性行為之文字公然誹謗告訴人乙○○，並非只是抽象謾罵，
    而應該當刑法第310條第2項之加重誹謗罪云云，然而，承前
    本院所述，究係抽象謾罵或具體事實指摘，仍應整體觀察所
    有言語或文字之脈絡與意涵，否則，任何一種侮辱性之名詞
    皆可找出社會慣常理解之定義，豈不所有辱罵他人之言語、
    文字皆會該當具體事實指摘之誹謗罪或加重誹謗罪？實則，
    被告第2次所噴漆事實欄所示文字，僅有名詞（奸夫、賤婦
    ），甚至未必可直接理解為「姦夫淫婦」，即便是，亦無關
    於時、地或2人有無夫妻或男女朋友關係等具體事實，是否
    即為2人發生不正常性行為之具體指摘，尚非必然，依被告
    在兩地各用打炮、奸夫之名詞觀之，仍應認定僅係針對告訴
    人乙○○所為抽象性謾罵之侮辱文字，並非用文字誹謗之，是
    檢察官此部分上訴理由，為本院所不採，但原判決既已無可
    維持，仍應由本院予以撤銷改判。　
　㈢爰審酌被告與被害人甲○○前為男女朋友，因甲○○提出分手，
    被告不滿，竟以前開噴漆之方式不法公開甲○○之聯絡方式，
    損及甲○○之利益，又同時波及甲○○之鄰居即告訴人乙○○，對
    其以前揭文字加以侮辱而損其名譽，然被告犯後終能於本院
    坦認所為、表達悔意，態度非劣，且依甲○○撤回妨害名譽部
    分之告訴，當可認其已對被告所為有所諒解，但被告仍未能
    向告訴人乙○○表示歉意，暨被告之素行（107年間有酒後不
    能安全駕駛之前案執行完畢紀錄，不符合緩刑要件）、智識
    程度（國中畢業）、做日薪工之生活狀況、犯罪之動機、目
    的、所造成之危害輕重等一切情狀，量處如主文第2項所示
    之刑，並諭知易科罰金之折算標準。
據上論斷，應依刑事訴訟法第369條第1項前段、第364條、第299
條第1項前段，個人資料保護法第41條，刑法第11條前段、第309
條第1項、第55條、第41條第1項前段，刑法施行法第1條之1第1
項，判決如主文。
本案經檢察官朱曉群提起公訴，檢察官高肇佑提起上訴，檢察官
羅建勛到庭執行職務。
中　　華　　民　　國　　110 　年　　2 　　月　　23　　日
                    刑事第八庭  審判長法  官  陳世宗
                                      法  官  周明鴻
                                      法  官  吳勇毅
以上正本證明與原本無異。
如不服本判決，應於收受送達後20日內向本院提出上訴書狀，其
未敘述上訴之理由者並得於提起上訴後20日內向本院補提理由書
（均須按他造當事人之人數附繕本）「切勿逕送上級法院」。
                                      書記官  許家慧
中　　華　　民　　國　　110 　年　　2 　　月　　24　　日
附錄本案論罪科刑之法條：
個人資料保護法第41條
意圖為自己或第三人不法之利益或損害他人之利益，而違反第6
條第1項、第15條、第16條、第19條、第20條第1項規定，或中央
目的事業主管機關依第21條限制國際傳輸之命令或處分，足生損
害於他人者，處5年以下有期徒刑，得併科新臺幣1百萬元以下罰
金。

中華民國刑法第309條
公然侮辱人者，處拘役或9千元以下罰金。
以強暴犯前項之罪者，處1年以下有期徒刑、拘役或1萬5千元以
下罰金。